臺灣高等法院臺南分院刑事判決　　　　　　　　九十三年度上訴字第七八號　Ａ
　　　上　訴　人　臺灣臺南地方法院檢察署檢察官
　　　上　訴　人
　　　即　被　告　丙　○　○
　　　指定辯護人　本院公設辯護人　乙　○　○
右上訴人因家暴殺人未遂案件，不服臺灣臺南地方法院九十三年度訴字第五０一號中
華民國九十三年八月三十一日第一審判決（起訴案號：臺灣臺南地方法院檢察署九十
三年度偵字第四二六四號），提起上訴，本院判決如左：
      主      文
上訴駁回。
      事      實
一、甲○○係丙○○之前配偶，為家庭暴力防治法所規定之家庭成員關係。詎丙○○
    於民國（下同）九十三年四月十六日下午六時許，駕駛車牌號碼ＶＣＱ─七一０
    號輕機車，至台南縣歸仁鄉○○村○○路○段一三三巷十弄十四號甲○○之住處
    ，質問甲○○是否已再婚，經甲○○當場撥打男友林雄正之行動電話，經林雄正
    向丙○○表示與甲○○有意辦理結婚，丙○○頓萌妒火，並基於殺人之故意，於
    同晚七時三十分許，自前揭機車置物箱中取出其所有之鐵鎚一把，趁甲○○蹲在
    騎樓處之際猛力朝其頭部揮擊一次，甲○○身體傾斜後，丙○○即再對其頭部揮
    擊一次，甲○○因而不支倒地，丙○○見狀未念前夫妻之情，送醫營救，反而再
    朝甲○○頭部揮擊四次，致其受有左側硬腦膜上出血，右側蜘蛛膜硬腦膜下腔出
    血，顏面骨骨折、左耳軟骨撕裂傷、後枕部頭皮撕裂傷、疑似第一節頸椎脫位等
    傷害，丙○○見甲○○血流如注後，心生惶恐即駕駛前揭機車逃離現場，幸經鄰
    人黃連花發現報警將甲○○送醫救治，始倖免於難，嗣為警於同年四月十八日下
    午六時四十分許，在台南市國立成功大學醫學院附設醫院急診室逮捕丙○○。
二、案經臺南縣警察局歸仁分局報請臺灣臺南地方法院檢察署檢察官偵查起訴。
      理      由
一、訊據上訴人即被告丙○○固坦承甲○○係其前配偶，並於右揭時地有持鐵鎚敲擊
    其頭部四次之事實，惟矢口否認有殺人之犯行，辯稱：其係要教訓甲○○，只想
    把她打昏，並沒有要讓她死的意思，另伊是因無法承受甲○○違背當初離婚之協
    議，向其表示已與他人結婚，始憤而拿起工具鐵鎚毆打被害人，故其傷害之犯行
    實係激於義憤而為云云。
二、惟查被告於九十三年四月十六日下午六時許，前往被害人之住處，以鐵鎚敲擊被
    害人甲○○頭部要害，致被害人因而受有左側硬腦膜上出血，右側蜘蛛膜硬腦膜
    下腔出血，顏面骨骨折、左耳軟骨撕裂傷、後枕部頭皮撕裂傷、疑似第一節頸椎
    脫位等傷害之事實，業據被害人於原審審理時指訴明確，核與證人陳秀菊、林雄
    正、黃連花等分別於警訊、原審審理時及證人許武雄於原審審理時證述之情節相
    符（詳警卷第八頁至第十三頁、九十七頁至第一０八頁），並有國立成功大學醫
    學院附設醫院診斷證明書、同院九十三年六月十一日（九三）成附醫外字第六三
    三三號函、台南縣警察局歸仁分局九十三年八月二日南縣歸三字第０九三００一
    ０八三八號函附被告指認與行凶鐵鎚相似之鐵鎚照片六紙、被告行兇現場照片八
    紙在卷可稽（附於警卷第二十一頁、第二十四頁至第二十七頁、原審卷第三十頁
    、第三十一頁、八十一頁至第八十八頁）。再參以國立成功大學醫學院附設醫院
    九十三年七月八日（九三）成附醫外字第七四六四號函略以甲○○頭顱被毆擊多
    處，可確定者有六處，分布在右額左額右側眼眶近顴骨左側眼眶近顴骨
    左耳極嚴重挫傷後枕部等情，有該院函一紙附卷可稽）附於原審卷第六十六
    頁）。雖被告於審理中一再辯稱僅毆打四下，惟另於原審準備程序時則供稱：「
    被害人倒下之後，我再從頭部打二、三次」（詳原審卷第九頁），偵查時供稱：
    「問：你持榔頭攻擊甲○○幾下？何部位？答：四、五下，打她頭部」（見偵查
    卷第二十頁）；警訊時供稱：「你用榔頭打傷甲○○何部分？總共用榔頭打幾下
    ？問答：我打傷甲○○頭部，總共四、五下」等語（見警卷第一頁背面），足見
    被告毆擊被害人頭部次數，前後供述並非一致，致無法自被告之供述確定其毆擊
    次數，惟自卷附現場照片所載被害人倒地周邊大灘血跡以觀，足顯被告毆擊被害
    人當時之猝發、混亂及慘況，被告事後無法確實供明其毆擊次數，亦符常情，從
    而，自以前揭國立成功大學醫學院附設醫院對被害人之診斷結果為真，是被告毆
    擊被害人頭部應係六下無誤。
三、被告敲擊被害人之鐵鎚雖未扣案，惟經台南縣警察局歸仁分局以相似鐵鎚供被告
    指認，被告供稱所用之鐵鎚係鐵製鎚頭、木製柄，長約二十二公分、寬約十點五
    公分，鎚頭兩端均圓面，直徑約三公分等情，亦有前揭台南縣警察局歸仁分局函
    附卷可稽。又頭部為人體重要器官，若遭受重擊，顱內出血，極可能危及生命，
    此眾所週知之事實，被告以前開鐵製鎚頭之鐵鎚毆擊被害人頭部，客觀上已足以
    取人性命，此應為被告所明知，且被害人倒地後仍續予毆擊，參以證人陳秀菊即
    被害人之母於偵審中均供證被告毆擊被害人後曾打電話說如果被害人死了，他也
    要自殺，並希望埋在一起等語（詳偵查卷第四十三頁及原審卷第一０二頁），足
    見被告行為時應有殺人之犯意至明。
四、至被告所辯：伊是因無法承受甲○○違背當初離婚之協議，向其表示已與他人結
    婚，始憤而拿起工具鐵鎚毆打被害人，係激於義憤而為云云。惟按刑法第二百七
    十三條所謂當場基於義憤而殺人，係指他人所實施之不義行為，在客觀上足以引
    起公憤者，猝然遇合，憤激難忍，因而將其殺害者而言（最高法院三十一年上字
    第一一五六號判例參照）。被告與被害人原係夫妻關係，惟已於八十八年八月十
    三日協議離婚，並為離婚之登記，有離婚協議書及戶籍謄本附卷可佐，渠等離婚
    即合法有效，被害人縱欲再婚，本為法之所許，要非不義，所辯殊不足採。從而
    被告上開所辯，均屬卸責之詞，不足採信，事證明確，其犯行應足認定。
五、查被害人甲○○為被告丙○○之前配偶，為家庭暴力防治法所規定之家庭成員關
    係。被告基於殺人之故意，以鐵鎚猛打被害人頭部造成嚴重傷害，雖經及時急救
    ，倖免於死，仍應負殺人未遂之刑責，核其所為，係犯刑法第二百七十一條第二
    項、第一項之殺人未遂罪，亦成立家庭暴力防治法第二條第二項之家庭暴力罪。
    被告已著手於上開殺人行為之實行而不遂，為未遂犯，依刑法第二十六條規定按
    既遂犯之刑度減輕之。被告毆擊被害人之鐵鎚一支，雖為其所有，但業經被告丟
    棄，嗣與警共同搜尋丟棄地點，惟遍尋不著，為免徒增執行困難，爰不為沒收之
    諭知，附此敘明。
六、原審審理結果，認被告罪證明確，適用刑法第二百七十一條第二項、第一項、第
    二十六條前段，並審酌被告與被害人已離婚五年，仍不時干涉其生活起居，嗣因
    被害人另交男友竟生無名妒火持鎚毆殺之，手段殘忍，被害人所受傷害程度甚為
    嚴重，雖幸免於難，然其於原審審理時到庭作證時語言能力薄弱，行走無法平衡
    須人攙扶，神情呆滯，被告迄今未與告訴人達成和解賠償其損害及犯後毫無悔意
    等一切情狀，量處有期徒刑十年，其所有鐵鎚一支，業經被告丟棄，搜尋無著，
    為免徒增執行困難，而不為沒收之諭知，認事用法俱無不合，量刑亦稱妥適，檢
    察官上訴意旨認原審量刑太輕，被告等上訴意旨否認有殺人之故意犯罪，分別指
    摘原判決不當，並無可取，為無理由，應予駁回。
七、據上論斷，應依刑事訴訟法第三百六十八條，判決如主文。
本案經檢察官林炎昇到庭執行職務。
中    華    民    國      九十三      年      十      月      二十八    日
          臺灣高等法院臺南分院刑事第五庭
                                      審判長法官  楊    明    章
                                            法官  沈    揚    仁
                                            法官  戴    勝    利
右正本證明與原本無異。
如不服本判決，應於判決送達後十日內向本院提出上訴狀，其未敘述理由者並應於提
出上訴狀後十日內向本院補提理由書（應附繕本)。
                                      法院書記官  李    珍    鳳
中    華    民    國      九十三      年      十      月      二十八    日
附錄法條：
刑法第二百七十一條：殺人者，處死刑、無期徒刑或十年以上有期徒刑。
                    前項之未遂犯罰之。
                    預備犯第一項之罪者，處二年以下有期徒刑。
